ACORDAO-COMPLETO-2438920

ACÓRDÃO 12478/2020 ATA 41/2020 - PRIMEIRA CÂMARA

VISTOS, relatados e discutidos estes autos que tratam de ato inicial de aposentadoria emitido no âmbito do Tribunal Regional do Trabalho da 13ª Região/PB em favor da Sra. Elvira Christina Troccoli Ribeiro,
ACORDAM os Ministros do Tribunal de Contas da União, reunidos em sessão da Primeira Câmara, diante das razões expostas pelo Relator, com fundamento no art. 71, inciso III, da Constituição Federal e nos arts. 1º, inciso V, 39, inciso II, e 45 da Lei 8.443/1992, em:
9.1. considerar ilegal o ato de aposentadoria da Sra. Elvira Christina Troccoli Ribeiro (XXX.376.644-XX) , recusando seu registro;
9.2. dispensar o ressarcimento das quantias indevidamente recebidas, em boa-fé, pela interessada, consoante o Enunciado 106 da Súmula de Jurisprudência deste Tribunal;
9.3. determinar ao Tribunal Regional do Trabalho da 13ª Região/PB que:
9.3.1. faça cessar, no prazo de 15 (quinze) dias, contado a partir da ciência desta deliberação, os pagamentos decorrentes do ato impugnado, sob pena de responsabilidade solidária da autoridade administrativa omissa, consoante disposto nos arts. 71, inciso IX, da Constituição Federal e 262 do Regimento Interno desta Corte;
9.3.2. dê ciência desta deliberação à interessada, alertando-a de que o efeito suspensivo proveniente da interposição de eventuais recursos, caso não providos, não a exime da devolução dos valores indevidamente percebidos após a notificação;
9.3.3. envie a esta Corte de Contas, no prazo de 30 (trinta) dias, por cópia, comprovante de que a interessada teve ciência desta deliberação;
9.3.4. adote as providências pertinentes no sentido de dar efetivo cumprimento à modulação de efeitos da tese de repercussão geral fixada no Recurso Extraordinário 638.115 em relação aos "quintos" incorporados aos proventos da interessada, observando-se o fato de que a servidora inativa não é, de fato, alcançada pelos efeitos da sentença proferida na ação coletiva 2004.34.00.048565-0, proposta pela Anajustra junto à Justiça Federal da 1ª Região, conforme entendimento do STF;
9.4. dar ciência à Advocacia-Geral da União (Departamento de Contencioso e Procuradoria-Regional da União da 1ª Região) , para adoção das medidas que entender pertinentes, de que, no processo de cumprimento de sentença 0017967-63.2009.4.01.3400, em curso na Justiça Federal da 1ª Região, referente à decisão transitada em julgado proferida no processo 2004.34.00.048565-0, possivelmente figuram como exequentes servidores que não preenchem os requisitos para tanto assentados pelo Supremo Tribunal Federal nas teses de repercussão geral 82 e 499 (cf. Recursos Extraordinários 573232 e 612043, respectivamente) , devendo este Tribunal ser informado das providências adotadas, no prazo de 60 (sessenta) dias.

Ato de aposentadoria emitido no âmbito do Tribunal Regional do Trabalho da 13ª Região/PB para fins de registro.

Primeira Câmara

Tribunal Regional do Trabalho da 13ª Região/PB.

3. Interessados/Responsáveis:
3.1. Interessado: Elvira Christina Troccoli Ribeiro (XXX.376.644-XX).

13.1. Ministros presentes: Walton Alencar Rodrigues (Presidente), Benjamin Zymler (Relator), Bruno Dantas e Vital do Rêgo.
13.2. Ministros-Substitutos presentes: Augusto Sherman Cavalcanti e Weder de Oliveira.

BENJAMIN ZYMLER

Adoto como relatório o parecer da unidade técnica, cujos termos são os seguintes:
"INTRODUÇÃO 
1.	Trata-se de ato de concessão de aposentadoria de ELVIRA CHRISTINA TROCCOLI RIBEIRO (CPF: XXX.376.644-XX) no cargo de Técnico Judiciário do Tribunal Regional do Trabalho da 13ª Região submetido, para fins de registro, à apreciação do Tribunal de Contas da União (TCU) , de acordo com o art. 71, inciso III, da Constituição Federal. 
2.	O ato foi cadastrado e disponibilizado ao TCU por intermédio do Sistema E-Pessoal, na forma da Instrução Normativa TCU 78/2018.
EXAME TÉCNICO  
3.	Os autos retornaram a esta Unidade Técnica por determinação do Ministro-Relator (peça 7) para que fosse demonstrado que a servidora era associada da ANAJUSTRA na data da propositura da ação ou constou da relação de associados que deveria ter sido juntada na inicial do processo de conhecimento, visando comprovar que ela era beneficiária da decisão judicial que autorizou a incorporação de quintos no período de 8/4/1998 a 4/9/2001.
4.	Ademais, o Ministro-Relator entendeu que não havia estrita compatibilidade entre as incorporações de funções concedidas e os períodos na função exercida discriminados no ato, devendo esta Unidade Técnica promover análise mais detalhada da legitimidade da incorporação de quintos e os valores que vem sendo pagos pelo órgão jurisdicionado.
5.	Em relação ao primeiro questionamento, esta Unidade Técnica realizou duas diligência ao órgão de origem para que fosse encaminhado documentos que comprovassem que a interessada era associada na data da propositura da ação judicial ou que constou da relação de associados que deveria ter juntada na inicial do processo de conhecimento.
6.	Em um primeiro momento (peça 10) , a Unidade Jurisdicionada somente encaminhou documento que comprovou a filiação da servidora a partir de 2/2/2005, o que não sanaria os autos.
7.	Em um segundo momento (peça 13) , além de encaminhar documento que comprovou a filiação da servidora à ANAJUSTRA a partir de 2/2/2005, encaminhou-se "Relação dos servidores que tiveram passivos de quintos executados perante a 07ª Vara Federal de Brasília", onde consta a servidora em questão na lista. Essa 7ª Vara Federal de Brasília foi onde tramitou a Ação Ordinária 2004.34.00.048565-0 em favor dos representantes da Associação Nacional dos Servidores da Justiça do Trabalho - ANAJUSTRA.
8.	Nesse caso, entende-se que está sanado o questionamento de que a servidora foi beneficiária da decisão judicial transitada em julgado proferida nos autos da Ação Ordinária 2004.34.00.048565-0 que tramitou na 7ª Vara Federal de Brasília.
9.	Em ralação ao segundo questionamento do Ministro-Relator (incorporações de funções concedidas e os períodos na função exercida) , de fato da forma como o Gestor de Pessoal discriminou no ato gera uma certa dúvida se a servidora teria direito às parcelas de quintos deferidas.
10.	Entretanto, apesar de o Gestor de Pessoal não ter discriminado da forma adequada no ato, esta Unidade Técnica entende que não resta dúvidas que os períodos de funções discriminados no ato são suficientes para o deferimento das parcelas de quintos/décimos deferida.
11.	Apresentamos abaixo, sem acrescer os tempos lançados no ato, como o Gestor de Pessoal deveria ter lançado no ato para que não gerasse dúvidas das parcelas de quintos/décimos deferidas:
	Função incorporada
	Proporção incorporada
	Função exercida
	Períodos
	Tempo total

	Agente Espec. - FC-2 *
	2/10
	Agente Espec. - FC-2
Sec. Gabinete - FC-4
	1/8/1995 a 30/4/1996
1/5/1996 a 31/7/1996
	1 ano

	Sec. Gabinete - FC-4 *
	2/10
	Sec. Gabinete - FC-4
	1/8/1996 a 31/7/1997
	1 ano

	Sec. Gabinete - FC-4 *
	1/10
	Sec. Gabinete - FC-4
	1/8/1997 a 31/7/1998
	1 ano

	Sec. Gabinete - FC-4**
	1/10
	Sec. Gabinete - FC-4
	1/8/1997 a 31/7/1998
	1 ano

	Sec. Gabinete - FC-4 **
	4/10
	Sec. Gabinete - FC-4
	1/8/1998 a 31/7/2000
	2 anos

* Parcela concedida administrativamente
* Parcela concedida judicialmente
12.	Percebe-se que administrativamente (considerando que haveria tempo residual em 10/11/1997) a servidora teria direito a ter incorporado 2/10 da FC-2 e 3/10 da FC-4, conforme consta no ato.
13.	Como o Poder Judiciário autorizou a incorporação de quintos até 4/9/2001, o Gestor de Pessoal passou a considerar como quintos (2/10) o período de 1/8/1997 a 31/7/1998. Entretanto, como esse período já foi utilizado para incorporar 1/10, houve a necessidade de incorporar apenas mais 1/10. O período posterior (1/8/1998 a 31/7/2000) considerou-se integralmente como incorporação de quintos por decisão judicial.
14.	Diante do exposto, esta Unidade Técnica mantém a proposta de 4 para que o ato seja apreciado pela ilegalidade em virtude da concessão da vantagem de quintos em razão do exercício de funções comissionadas após o advento da Lei 9.624/1998, entretanto sem determinação para absorver as parcelas de quintos amparados por decisão judicial transitada em julgado.
CONCLUSÃO 
15.	A abrangência e a profundidade das verificações levadas a efeito fundamentam convicção de que o ato de aposentadoria deve ser apreciado pela ilegalidade em razão da concessão da vantagem de quintos em razão do exercício de funções comissionadas após o advento da Lei 9.624/1998.
PROPOSTA DE ENCAMINHAMENTO 
16.	Ante o exposto, com fundamento nos arts. 71, inciso III, da Constituição Federal, 1o, inciso V, e 39, inciso II, da Lei 8.443/1992 e 260, § 1o, do Regimento Interno do Tribunal de Contas da União, propõe-se:
a) considerar ilegal e negar o registro do ato constante do presente processo.
b) determinar, com fundamento no art. 4º, inciso I, da Resolução TCU 315/2020, ao Tribunal Regional do Trabalho da 13ª Região que:
b.1) comunique a interessada do teor desta decisão, no prazo de 30 (trinta) dias;
b.2) no prazo de 30 (trinta) dias, contados da ciência da decisão, envie a este Tribunal documentos comprobatórios de que a interessada está ciente do julgamento deste Tribunal."
2.	O Ministério Público junto a esta Corte de Contas manifestou-se de acordo com a proposta formulada pela unidade técnica.
	É o Relatório.

não há

Procurador Júlio Marcelo de Oliveira.

APOSENTADORIA. INCLUSÃO, NOS PROVENTOS, DA VANTAGEM RELATIVA A "QUINTOS" EM DESACORDO COM A LEGISLAÇÃO DE REGÊNCIA. ILEGALIDADE. SERVIDORA INATIVA NÃO ABRANGIDA PELA DECISÃO JUDICIAL TRANSITADA EM JULGADO. PRECEDENTES DO STF EM REPERCUSSÃO GERAL. NEGATIVA DE REGISTRO. DETERMINAÇÕES.

APOSENTADORIA (APOS)

Secretaria de Fiscalização de Pessoal (SEFIP).

Em julgamento, ato inicial de aposentadoria emitido no âmbito do Tribunal Regional Federal do Trabalho da 13ª Região/PB em favor da Sra. Elvira Christina Troccoli Ribeiro, ex-ocupante do cargo de técnico judiciário.
2.	A unidade técnica manifestou-se pela ilegalidade do ato, com a consequente negativa de registro, deixando-se, contudo, de se determinar a cessação do pagamento da vantagem relativa a "quintos" incorporados no período de 1998 a 2001.
3.	Para tanto, considerou que a interessada teria sido beneficiada por decisão judicial exarada nos autos da Ação Ordinária 2004.34.00.048565-0 ajuizada pela Associação Nacional dos Servidores da Justiça do Trabalho - Anajustra, cujo trânsito em julgado teria ocorrido em 1º/8/2006.
4.	O Ministério Público junto a esta Corte de Contas manifestou-se de acordo com a proposta da unidade técnica.
5.	Acompanho, em parte, as conclusões dos pareceres, por seus fundamentos, sem prejuízo de tecer as seguintes considerações.
6.	Informam os autos que a Sra. Elvira Christina Troccoli Ribeiro teve incluídos em seus proventos de aposentadoria 2/10 da função comissionada de código FC-2 e 8/10 da função comissionada de código FC-4, sendo que parte dessa última parcela foi incorporada após a definitiva extinção do instituto, ocorrida em 8/4/1998, com a publicação da Lei 9.624/1998.
7.	Sobre a matéria, o entendimento fixado em regime de repercussão geral pelo Supremo Tribunal Federal (STF) é no sentido de que "ofende o princípio da legalidade a decisão que concede a incorporação de quintos pelo exercício de função comissionada no período de 8/4/1998 até 4/9/2001, ante a carência de fundamento legal" (Tema 395, RE 638.115) .
8.	Outrossim, no que diz respeito à modulação dos efeitos da referida decisão, a Suprema Corte, ao apreciar embargos de declaração opostos por diversos sindicatos de servidores públicos e pelo Ministério Público Federal, manifestou-se no sentido de que somente poderiam manter de forma definitiva os quintos incorporados no período de 8/4/1998 até 4/9/2001 os servidores públicos beneficiados por decisão judicial transitada em julgado.
9.	De outro lado, caso a incorporação irregular esteja assentada em decisão administrativa do órgão jurisdicionado ou em decisão judicial sem trânsito em julgado, o pagamento da parcela estaria assegurado "até sua absorção integral por quaisquer reajustes futuros concedidos aos servidores".
10.	Veja-se, a propósito, o seguinte trecho da ata de julgamento dos embargos de declaração apreciados em 18/12/2019, modulando os efeitos do que restou decidido no RE 638.115/CE, in verbis:
"O Tribunal, por maioria, acolheu parcialmente os embargos de declaração, com efeitos infringentes, para reconhecer indevida a cessação imediata do pagamento dos quintos quando fundado em decisão judicial transitada em julgado (...) . No ponto relativo ao recebimento dos quintos em virtude de decisões administrativas, o Tribunal, em razão de voto médio, rejeitou os embargos e, reconhecendo a ilegitimidade do pagamento dos quintos, modulou os efeitos da decisão de modo que aqueles que continuam recebendo até a presente data em razão de decisão administrativa tenham o pagamento mantido até sua absorção integral por quaisquer reajustes futuros concedidos aos servidores. (...) Por fim, o Tribunal, por maioria, também modulou os efeitos da decisão de mérito do recurso, de modo a garantir que aqueles que continuam recebendo os quintos até a presente data por força de decisão judicial sem trânsito em julgado tenham o pagamento mantido até sua absorção integral por quaisquer reajustes futuros concedidos aos servidores (...) " (grifos acrescidos) .
11.	No caso dos autos, entendi, inicialmente, que não havia qualquer prova no sentido de que a interessada tivesse sido beneficiada por decisão judicial transitada em julgado, razão pela qual exarei despacho determinando a realização de diligências por parte da unidade técnica (peça 7) .
12.	Realizadas as diligências, vieram aos autos declaração exarada pela própria Associação, informando que a servidora interessada filiou-se à entidade em 2/2/2005, ou seja, em data posterior à propositura da demanda, e que estaria figurando como parte no processo de cumprimento de sentença (peça 10) .
13.	O Supremo Tribunal Federal, ao julgar processos relacionados à temática da legitimidade e da eficácia subjetiva do ajuizamento de ações coletivas por entidades associativas, fixou, em repercussão geral, as seguintes teses de julgamento (grifos acrescidos) :
Tema 82 (RE 573232) 
"I - A previsão estatutária genérica não é suficiente para legitimar a atuação, em Juízo, de associações na defesa de direitos dos filiados, sendo indispensável autorização expressa, ainda que deliberada em assembleia, nos termos do artigo 5º, inciso XXI, da Constituição Federal;
II - As balizas subjetivas do título judicial, formalizado em ação proposta por associação, são definidas pela representação no processo de conhecimento, limitada a execução aos associados apontados na inicial."
Tema 499 (RE 612043) 
"A eficácia subjetiva da coisa julgada formada a partir de ação coletiva, de rito ordinário, ajuizada por associação civil na defesa de interesses dos associados, somente alcança os filiados, residentes no âmbito da jurisdição do órgão julgador, que o fossem em momento anterior ou até a data da propositura da demanda, constantes da relação jurídica juntada à inicial do processo de conhecimento".
14.	Da análise da documentação trazida aos autos, restou comprovado que a servidora interessada não era associada da Anajustra na data da propositura da ação e, por isso, não constou da relação de associados que deveria ter sido juntada à petição inicial do processo de conhecimento.
15.	De tanto, resulta que a servidora inativa não é, de fato, beneficiária da referida decisão judicial transitada em julgado, vale dizer, ela não é alcançada pelos efeitos da sentença proferida na ação coletiva 2004.34.00.048565-0, proposta pela Anajustra junto à Justiça Federal da 1ª Região.
16.	Outrossim, em face da notícia dada pela associação de que, a despeito do posicionamento firmado pelo Supremo Tribunal Federal nas teses de repercussão geral acima transcritas, a ora interessada "figura como parte no processo de cumprimento de sentença nº 0017967-63.2009.4.01.3400", algo que muito provavelmente também se dá, de forma indevida, com outros servidores em igual situação, colho o ensejo para cientificar a Advocacia-Geral da União a respeito, para a adoção das providências cabíveis.
17.	Registre-se, por fim, que, no tocante aos quintos incorporados pela interessada, cabe ao órgão de gestão de pessoas do órgão jurisdicionado proceder, imediatamente, às medidas saneadoras pertinentes com vistas a dar efetivo cumprimento à decisão que modulou os efeitos do que restou decidido no RE 638.115/CE.
	Ante o exposto, VOTO por que seja adotada a deliberação que ora submeto à apreciação deste Colegiado.
TCU, Sala das Sessões Ministro Luciano Brandão Alves de Souza, em 17 de novembro de 2020.
BENJAMIN ZYMLER 
Relator